最高法院刑事判決　　　　　　　九十六年度台上字第九七六號
上　訴　人　乙○○（原名王達文）
　　　　　　甲○○（原名黃祺）
上 列一 人
選任辯護人　洪崇欽律師
上列上訴人等因偽造有價證券案件，不服台灣高等法院台中分院
中華民國九十三年五月三十一日第二審判決（九十三年度上訴字
第一０五號，起訴案號：台灣台中地方法院檢察署九十一年度偵
字第四四號、九十二年度偵字第一０五七二號），提起上訴，本
院判決如下：
    主  文
原判決撤銷，發回台灣高等法院台中分院。
    理  由
本件原判決認定上訴人乙○○（原名王達文）向秋合汽車股份有
限公司課長即上訴人甲○○（原名黃祺）購買克萊斯勒ＮＥＯ
Ｎ小客車一部，約定總價新台幣（下同）六十九萬九千元，因乙
○○資金不足，欲辦理全額分期貸款，要求其父王維嵩擔任保證
人，惟遭其所拒。乙○○與甲○○為順利辦得貸款，乃共同基於
犯意之聯絡，先由乙○○以影印國民身分證貼上王維嵩照片，再
予影印之方式，變造「王維嵩」國民身分證影本一張，並於民國
八十八年七月二十五日在苗栗縣苑裡鎮仁義巷二十七號住處與甲
○○簽訂訂購合約書時，將王維嵩所有坐落苗栗縣山柑段之建築
物所有權狀影本及上開變造之「王維嵩」國民身分證影本各一份
交予甲○○轉交予不知情之財將企業股份有限公司（下稱財將公
司）業務員顏極峰，佯示貸款人乙○○已獲王維嵩同意擔任保證
人，使顏極峰信以為真，而為乙○○辦理貸款事宜。嗣於同月二
十八日，甲○○偕同顏極峰至乙○○上址住處辦理對保，甲○○
、乙○○因恐渠等行使變造「王維嵩」身分證影本遭顏極峰及王
維嵩識破，乃以恐王維嵩臨時後悔擔任保證人為由，要求顏極峰
在對保時無須與王維嵩洽談。俟對保時，顏極峰即將本票及附條
件買賣契約書交予乙○○填寫，乙○○與甲○○二人乃乘顏極峰
未注意之際在該本票發票人欄及附條件買賣契約書對保簽名欄上
接續偽造「王維嵩」署名各一枚，而偽造「王維嵩」為共同發票
人之本票及偽造王維嵩為連帶保證人之附條件買賣契約書各一張
，由乙○○藉故請出王維嵩坐在辦公桌一旁，以取信顏極峰，而
顏極峰亦未確實對保，即將乙○○所交付王維嵩簽收郵件用之印
章一枚，蓋用於上開本票發票人欄及附條件買賣契約書對保簽名
欄上。嗣經顏極峰將上開本票及附條件買賣契約書送交財將公司
承辦人審核後同意撥款，乙○○並簽發面額均為一萬八千七百六
十八元之支票共計四十八張予財將公司，用以按月給付分期款。
財將公司於同年八月五日辦理動產擔保交易附條件買賣契約設定
後，甲○○即於同日交車與乙○○。嗣乙○○簽發之支票自八十
九年十二月十五日起無法兌現，財將公司寄發存證信函予王維嵩
後始查悉上情。因而維持第一審論處上訴人等共同意圖供行使之
用，而偽造有價證券罪刑之判決，駁回其在第二審之上訴。固非
無見。惟查：(一)刑法第二百零一條第一項之偽造有價證券罪，所
稱「偽造」乃指無權製作有價證券之人，假冒他人名義，或逾越
有製作權人之授權範圍，而製作虛偽證券之行為而言。至於已否
得有適法之授權，或有無逾越、逸脫授權範圍，而製作有價證券
，則不以明示之授權為唯一準據；因偽造有價證券罪，係侵害社
會法益之罪，為使具有社會公共信用性格之票據持有人獲得保障
，以維交易安全及社會公共信用，是以票據上名義人對於知悉無
權製作有價證券之人，實施製作有價證券犯行，仍不為阻止而放
任其實施製作有價證券之默認行為者，亦應視之為默示之授權行
為。原判決理由第一之（三）項載稱：「被告乙○○及告訴人王
維嵩辯稱對保時王維嵩未曾在場云云，均無可採」等語。則原判
決亦認定告訴人王維嵩在對保當時在場。依證人顏極峰於原審審
判中，法官問：「對保的時候，王維嵩是否在場？」顏極峰答：
「是的」，法官續問：「乙○○當時是否拿出王維嵩的印章，用
印在本票及附條件買賣契約書上面？」，顏極峰答：「是的。當
時他父親王維嵩是知情」，法官再問：「當時王維嵩是否表示反
對？」，顏極峰答：「沒有」等語。（原審卷(一)第一一○、一一
一頁）。倘若不虛，王維嵩於對保當時確實在場，且當證人顏極
峰在系爭「本票」及「附條件買賣契約書」上蓋用其印章時，如
果王維嵩確實知情，未當場表示反對或提出異議，揆諸前揭說明
，縱認其未明示同意擔任保證人，是否為默示之授權行為，即有
再行探究之餘地。原審未深入調查，遽以王維嵩向乙○○一人表
示不同意擔任保證人，即逕行論處上訴人等為偽造有價證券罪之
共同正犯，未免率斷。(二)刑法第三百三十九條第一項詐欺罪之成
立，以意圖為自己或第三人不法所有，以詐術使人將本人或第三
人之物交付為要件。原判決既認定乙○○以六十九萬九千元購買
小客車一部，簽發自八十八年八月起，按月為期，面額均為一萬
八千七百六十八元之支票四十八張予財將公司，嗣至八十九年十
二月十五日止始無法兌現等語，財將公司亦陳報乙○○所簽發0
000000～至0000000及0000000支票均已兌
現等情（原審卷(一)第一三○至一六六頁）。足認乙○○己按月給
付一年二個月，共十四張支票，合計二十六萬二千七百五十二元
之票款予財將公司，則乙○○於購車當時，是否有詐欺意圖，即
有再行研求之餘地。蓋乙○○既已購車得逞，實無再持續繳納十
四期票款之理，原判決徒以行使偽造有價證券，如係供擔保或作
為新債清償而借款，則其借款所為，已屬行使偽造有價證券行為
以外之另一行為，應再論以詐欺取財罪，並未敘明本件分期付款
購車行為，究否該當於詐欺罪構成要件之理由，復未就上開有利
於乙○○之證據說明何以不予採納之理由，尤有職權調查未盡及
判決不備理由之違法。(三)按證據之證明力，固屬於法院判斷之自
由，惟證據之本身如有瑕疵，則在此瑕疵未究明以前，遽採為有
罪之根據，即難謂為適法。原判決以法務部調查局鑑定結果認本
票及買賣契約書上「王維嵩」之署名，與告訴人王維嵩簽名筆劃
特徵不同，資為上訴人等偽造王維嵩簽名之論據。然內政部警政
署刑事警察局於九十一年七月十日以刑鑑字第○九一○一七○九
五二號函答覆台灣台中地方法院檢察署卻謂：本票與契約書上「
王維嵩」字跡發現有做作之虞，未便認定（九十一年偵字第四四
號卷第十八頁）。則該「王維嵩」字跡，究否為他人所偽造？即
存有疑義。又原判決認定王維嵩之署名係遭乙○○及甲○○「接
續」偽造，則該署名究係乙○○或甲○○所簽署，抑係二人共同
簽署之筆跡，甚或係王維嵩本人自行做作簽署之筆跡？亦不明瞭
。原判決未調查清楚、審認明白，僅泛稱由上訴人等「接續」偽
造，另有應於審判期日調查之證據未予調查之違法。上訴意旨指
摘原判決違法，尚非全無理由，應認原判決有發回更審之原因。
據上論結，應依刑事訴訟法第三百九十七條、第四百零一條，判
決如主文。
中　　華　　民　　國　九十六　年　　二　　月　 十五 　日
                      最高法院刑事第二庭
                          審判長法官  紀　俊　乾
                                法官  黃　正　興
                                法官  陳　東　誥
                                法官  石　木　欽
                                法官  林　立　華
      本件正本證明與原本無異
                                      書  記  官
中　　華　　民　　國　九十六　年    二　  月  二十七　日
                                                      G
